臺灣臺南地方法院臺南簡易庭民事判決
109年度南簡字第450號
原      告  遠東國際商業銀行股份有限公司


法定代理人  侯金英  
訴訟代理人  楊勝浩  

被      告  吳慧珍  
訴訟代理人  黃冠偉律師
被      告  吳甘外  
兼  上一人
訴訟代理人  吳瑞新  

被      告  吳瑞福  

            吳瑞鵬  
            吳慧玲  

上列當事人間請求塗銷所有權移轉登記事件，本院於民國109年1
1月16日言詞辯論終結，判決如下：
    主  文
原告之訴駁回。
訴訟費用由原告負擔。
    事實及理由
壹、程序方面：
　　本件被告吳甘外、吳瑞福、吳瑞鵬、吳瑞新、吳慧玲經合法
    通知，被告吳瑞福、吳瑞鵬、吳瑞新、吳慧玲於歷次言詞辯
    論期日均未到場，被告吳甘外則未於最後言詞辯論期日到場
    ，核無民事訴訟法第386條所列各款情形，爰依原告之聲請
    ，由其一造辯論而為判決。
貳、實體方面：
一、原告起訴主張：
　㈠訴之聲明：
  ⒈被告間就如附表所示之土地（下稱系爭土地）於民國101年3
    月2日因遺產分割協議所為之債權及物權行為均應予撤銷。
  ⒉被告間就系爭土地於101年3月26日以分割繼承為原因向臺南
    市安南地政事務所所為之物權移轉登記行為，應予塗銷，並
    恢復被告間公同共有之狀態。
　㈡被告吳慧珍向原告申辦信用卡使用，未依約繳款，積欠原告
    消費款新臺幣（下同）21萬2,931元及其利息未為清償（下
    稱系爭債權），其父被繼承人吳金記於100年10月12日死亡
    後，遺有如附表所示之系爭土地應有部分（下稱系爭遺產）
    被告吳慧珍並未向法院聲明拋棄繼承，則系爭遺產自應由被
    告吳慧珍與其他繼承人即被告吳甘外、吳瑞福、吳瑞鵬、吳
    瑞新、吳慧玲共同繼承。詎被告吳慧珍為規避其所積欠之債
    務，竟與其他被告依附表所示之方式協議分割系爭遺產，將
    其得繼承之部分分割給其他繼承人，使其陷於無資力，致原
    告之債權有不能受償之虞，而有害及原告之債權，爰依民法
    第244條第1項規定，請求撤銷被告間就系爭遺產所為分割遺
    產協議之債權行為及所有權移轉登記之物權行為，併依同條
    第4項前段規定，請求塗銷所有權移轉登記。
二、被告方面：　　
　㈠被告吳瑞新、吳瑞福、吳瑞鵬、吳慧玲經合法通知，均未於
    言詞辯論期日到場，亦未提出書狀作何聲明或陳述。
　㈡被告吳甘外則以下列情詞資為抗辯：
　　被告吳慧珍並非未分得系爭土地，其係拋棄系爭土地；其他
    被告並未積欠原告債務，為何原告將其列為被告；被告吳慧
    珍有積欠證人陳志新債務，其在外另有其他債務，伊不清楚
    被告吳慧玲是否有幫被告吳慧珍清償債務等語。
　㈢被告吳慧珍則以下列情詞資為抗辯：
  ⒈聲明：原告之訴駁回。
　⒉依最高法院73年度第2次民事庭會議決議㈠意旨，債權人就債
    務人拋棄繼承權既不得依民法第244條規定行使撤銷訴權，
    舉重以明輕，債務人基於身分關係所為之遺產分割協議，自
    亦不應允許債權人撤銷。被告間就系爭遺產所為分割協議及
    依該協議所為分割繼承登記之行為，乃被告基於繼承人之身
    分關係所為行為，為高度人格自由之表現，具有輿人格權緊
    密相連之特性，非僅單一債務人之無償行為或贈與行為，原
    告主張被告間之遺產分割協議為單純之無償行為，而依民法
    第244條規定聲請撤銷，自屬無據。
　⒊分割遺產協議之作成，常涉及前述之諸多因素，就該協議本
    身而言，乃是該等要素主客觀综合考量之結果，此些考量有
    涉及法律面者、經濟面者、情感面者、社會民情者，不一而
    足。換言之，該協議之作成是繼承人與被繼承人生前整體生
    活之牽涉心物各層面的總結算，能否單純以無償或有償行為
    衡之，已可探索；而其複雜之心物面向，是否可為民法第24
    4條之規範内涵所包含，且為立法者於立法時深切思及之，
    亦屬可疑。分割遺產協議之特性，實兼具人格與財產之複雜
    内涵，顯已超乎民法第244條規範射程，而難以該規範繩納
    之。
　⒋被告吳慧珍在外負債，為使被告吳慧玲代為清償債務，雙方
    遂約定由被告吳慧玲代為清償120萬元债務，被告吳慧珍則
    將其原應繼承之部分協議分割由被告吳慧玲分得，以作為清
    償債務之對價。是以，被告吳慧珍原應繼承之部分由被告吳
    慧玲分得係有償行為，原告主張渠等間為無償行為，實有違
    誤。
三、得心證之理由：
  ㈠查被告吳慧珍向原告申請信用卡使用，惟未依約繳款，積欠
    原告21萬2,931元及遲延利息未為清償，經臺灣臺北地方法
    院臺北簡易庭以96年度北簡字第24463號判決確定在案，原
    告並取得本院97年2月12日之97年度執字第4762號債權憑證
    乙情，有原告提出上開債權憑證在卷可憑（調解卷第15-18
    頁），堪信為真。次查，被繼承人吳金記於100年10月12日
    過世後遺有系爭遺產，繼承人為被告吳甘外、吳慧珍、吳瑞
    福、吳瑞鵬、吳瑞新、吳慧玲，渠等協議分割繼承系爭土地
    如附表所示之應有部分，並於101年3月26日，以分割繼承之
    原因，將系爭土地應有部分移轉登記於被告吳瑞福、吳瑞鵬
    吳瑞新、吳慧玲名下，被告吳慧珍並未繼承系爭土地等情，
    有系爭土地登記申請書、遺產分割協議書、遺產稅免稅證明
    書、系爭土地登記第一類謄本、所有權異動索引、繼承系統
    表、戶籍謄本、除戶謄本附卷可參（本院卷第43-51、59-10
    3頁），堪認屬實。
  ㈡按債務人所為之無償行為，有害及債權者，債權人得聲請法
    院撤銷之；債權人依第1項或第2項之規定聲請法院撤銷時，
    得並聲請命受益人或轉得人回復原狀，民法第244條第1項、
    第4項本文分別定有明文。次按繼承權固為具有人格法益之
    一身專屬權利，惟於繼承人未拋棄繼承，而本於繼承與其他
    繼承人對於遺產全部為公同共有時，該公同共有權已失其人
    格法益性質，而為財產上之權利。從而，繼承人間之遺產分
    割協議，係公同共有人間就公同共有物所為之處分行為，倘
    全部遺產協議分割歸由其他繼承人取得，對未分割取得遺產
    之該繼承人而言，形式上係無償行為，若害及債權人之債權
    實現，債權人應得提起民法第244條第1項之撤銷訴訟（最高
    法院91年度台上字第2312號判決參照）。又按民法第244條
    第1、2項所稱之無償或有償行為，係以債務人與第三人間之
    行為有無互為對價關係之給付為其區別標準。債權人行使民
    法第244條規定之撤銷權，以債務人之行為有害及債權，為
    其要件之一。此之所謂害及債權，乃指債務人之行為，致積
    極的減少財產，或消極的增加債務，因而使債權不能獲得清
    償之情形（最高法院81年度台上字第207號判決意旨參照）
    。即縱民法第244條所得撤銷之行為包含以其人格上之法益
    為基礎之財產上之身分行為，則被告間就系爭房地分割協議
    及分割繼承登記行為，仍應以其間是否互為對價關係之給付
    判斷是否害及債權人之債權，令債權人得依法撤銷。
  ㈢原告固主張系爭遺產之分割繼承協議及分割繼承登記，被告
    吳慧珍並未繼承系爭遺產係無償行為，並損害原告之債權云
    云。惟查，證人陳志新於本院審理中具結證稱：被告吳慧珍
    曾積欠我140、150萬元左右的債務，其中包含賭債及借款，
    最後是被告吳慧玲以120萬元幫被告吳慧珍還款，先還我30
    幾萬元，其餘的款項分期每月還3萬元，還了好幾年才還清
    等語（本院卷第141-143頁）。而就系爭遺產分割後之應有
    部分觀之，被告吳慧玲分得之應有部分高於其他繼承人，顯
    係被告吳慧珍之應繼分由被告吳慧玲繼承，以作為先前被告
    吳慧玲幫其清償上開積欠證人陳志新債務之對價，故被告吳
    慧珍未繼承系爭遺產之行為，實非原告所稱為損害系爭債權
    所為之無償行為，原告自不得依民法第244條第1項，請求撤
    銷被告間就系爭遺產所為分割協議之債權行為及以分割繼承
    為原因所為所有權移轉登記之物權行為。 
四、綜上所述，原告依民法第244條第1、4項之規定，請求撤銷
    被告間就系爭遺產所為分割遺產協議之債權行為及以分割繼
    承為原因之所有權移轉登記之物權行為，被告間就系爭遺產
    於101年3月26日以分割繼承為原因之移轉登記行為，應予塗
    銷，為無理由，應予駁回。
五、訴訟費用負擔之依據：民事訴訟法第78條。
中　　華　　民　　國　　109 　年　　11　　月　　30　　日
                  臺南簡易庭  法  官  陳尹捷
以上正本係照原本作成。
如不服本判決，應於判決送達後20日內，向本院提出上訴狀並表
明上訴理由，如於本判決宣示後送達前提起上訴者，應於判決送
達後20日內補提上訴理由書（須附繕本）。
如委任律師提起上訴者，應一併繳納上訴審裁判費。　　　　　
中　　華　　民　　國　　109 　年　　11　　月　　30　　日
　　　　　　　　　　　　　　　書記官  曾美滋
 附表：　　　　　　　　　　　　　　　
土　　　　　　　　　地 被告協議分割之權利範圍  合  計 臺南市○○區○○段000地號 吳瑞福 22/600  22/100    吳瑞鵬 22/600   吳瑞新 22/600   吳慧玲 66/600  臺南市○○區○○段00000地號 吳瑞福 1/12 1/2  吳瑞鵬 1/12   吳瑞新 1/12   吳慧玲 3/12